【裁判字號】    98,台上,1958
【裁判日期】    981022
【裁判案由】    履行契約等
【裁判全文】
最高法院民事判決            九十八年度台上字第一九五八號
上  訴  人  拓葉環保工程股份有限公司
法定代理人  甲○○
            乙○○
            丙○○
訴訟代理人  宋皇佑律師
被 上訴 人  唯捷企業股份有限公司（原名唯捷工程股份有限公
            司）
法定代理人  丁○○
上列當事人間請求履行契約等事件，上訴人對於中華民國九十八
年六月二十三日台灣高等法院第二審判決（九十七年度建上字第
一○八號），提起上訴，本院判決如下：
    主  文
原判決廢棄，發回台灣高等法院。
    理  由
本件上訴人主張：訴外人台灣鶴發機電實業有限公司（下稱鶴發
公司）於民國九十二年間承攬台灣電力股份有限公司（下稱台電
公司）之「台北西區營業處九十二年甲工區○○○路工程帶料發
包工程」（下稱台電工程），將工程部分轉包予伊，並於同年六
月二十五日及八月四日與伊簽訂台電公司輸配電管路工程承攬契
約各一份（下合稱系爭契約）。嗣鶴發公司因財務困難，工程乃
告停工，致伊承包之工程（下稱系爭工程），已完成者未能取得
工程款，直至九十三年五月四日，被上訴人始承受系爭契約上之
債權債務，與伊召開協調會達成協議（下稱系爭協調會記錄），
並於同月六日簽訂協議書（下稱系爭協議書），約定台電工程業
經完工部分，由其給付伊新台幣（下同）二百萬元解決，系爭工
程則由伊繼續施作完工，復約由兩造會同向台電公司請款後，按
原約定比例分配。詎被上訴人依約陸續完成系爭工程後，台電公
司於通知領款時，被上訴人竟未通知伊會同請款，復拒不依系爭
契約之約定比例給付一千二百二十一萬四千三百元，該款扣除伊
借支二百零一萬七千三百三十元暨被上訴人代付下游廠商五百五
十萬零三百元，尚餘四百六十九萬六千六百七十元，迄未給付等
情，爰依系爭契約、民法第一百七十九條及第二百三十一條第一
項等規定，求為命被上訴人如數給付，並自訴狀繕本送達翌日起
加計法定遲延利息之判決。（其中上訴人依民法第一百七十九條
及第二百三十一條第一項規定請求部分，係於原審始為訴之追加
。）
被上訴人則以：上訴人所指之契約僅及於鶴發公司，與伊間並無
何契約關係，伊祇是配合上訴人要求，作成系爭協調會記錄，並
簽訂系爭協議書，以解決工程之施作，該協議書非由伊「承受」
或「概括承受」系爭契約之全部債權債務。且依該協調會記錄結
論第三點約定，伊於向台電公司請款時並無通知上訴人之義務，
對照系爭協議書第五條後段自明。又伊簽發二十三張支票共五百
五十萬零三百元（四折後金額）予上訴人，該款如還原原本金額
，適與上訴人與所屬各協力廠商之債務共一千三百七十五萬零七
百五十元，及上訴人起訴狀附表一「未報竣工程項目及事後完工
驗收結算總額」欄總計一千三百六十二萬九千二百三十五元接近
，伊對上訴人之給付義務已了結，即依上訴人與各協力廠商所訂
協議書第一條約定之文字，該協議書上所載之金額亦為全部且終
局之和解金額。另上訴人無論依系爭契約或協調會記錄或協議書
請求，均已罹於民法第一百二十七條第七款所定之時效期間而消
滅。況依系爭契約第六條第一項之約定，及系爭六筆工程款最後
一筆款台電公司入款日加計七日，即可請求之日（九十四年一月
十一日）起算，距上訴人於九十六年三月二十三日聲請假扣押執
行，更超過該時效期間等語，資為抗辯。
原審維持第一審所為上訴人敗訴之判決，駁回其上訴，並駁回其
追加之訴，無非以：本件上訴人請求給付之款項，不論所憑者為
兩造仍有爭執之系爭契約或協調會記錄或協議書，核均屬承攬人
報酬，應有民法第一百二十七條第七款短期時效之適用。查系爭
六筆工程款台電公司付款日分別為九十三年十一月九日及九十四
年一月四日，上訴人並不否認其配合會同被上訴人報竣驗收系爭
工程，其應知系爭工程已達可請款之階段。且依系爭契約第六條
第一項：「台電工程款撥付甲方（鶴發公司）帳戶七日內，甲方
以即期支票方式撥付乙方（上訴人）」約定，該最後一筆工程款
台電公司入款日九十四年一月四日，再加七日，即為上訴人可行
使請求系爭工程款之起算日，其二年時效期間應至九十六年一月
十一日屆滿。上訴人雖認系爭工程款請求權可行使之時，兩造係
約定以「台電公司同時通知兩造會同請款」日起算，台電公司未
通知其會同被上訴人請款云云，然消滅時效自請求權可行使時起
算，上訴人因不知權利存在之事實上障礙，不能行使請求權者，
時效之進行，不因此而受影響，縱台電公司未通知上訴人請款事
項，並無妨礙上訴人請求工程款之權利，上訴人此部分主張，即
不可採。上訴人遲至九十六年六月二十七日始提起本件訴訟，顯
逾二年之時效，被上訴人為時效抗辯拒絕給付，即屬有據。又縱
被上訴人為系爭工程契約之保證人，主債務之請求權既因時效之
完成而消滅，其效力亦及於保證債務，上訴人主張被上訴人所負
保證責任，未罹於消滅時效，亦非足取。次依民法第一百四十四
條第一項規定，被上訴人既得主張時效抗辯拒絕給付而受有時效
完成之利益，此法律上所賦予被上訴人之抗辯權使然，自有法律
上之原因，核與不當得利之要件不合。再民法第二百三十一條第
一項係指遲延履行債務之當事人，若於催告所定期間仍不給付者
，相對人得請求不履行之損害賠償，乃債務遲延損害賠償之規定
，核與依債務本旨之給付不同，上訴人將二者混淆，據以請求被
上訴人給付系爭工程款，尤有未合。從而，上訴人依系爭契約、
民法第一百七十九條及第二百三十一條第一項規定，訴請被上訴
人給付上開款項本息，即非正當等詞，為其判斷之基礎。
惟查系爭契約第六條第一項記載：「台電工程款撥付甲方（鶴發
公司）帳戶七日內，甲方以即期支票方式撥付乙方（上訴人）」
，此乃上訴人於九十二年六月二十五日及八月四日與鶴發公司所
簽訂二份工程承攬契約之約定，被上訴人對上訴人主張其已承受
該契約上之權利義務，既予否認，並經原審認定上訴人請求者為
兩造仍有爭執之該契約，似見兩造並未受系爭契約之拘束。果爾
，則能否逕以系爭契約該條項之約定，採為本件上訴人請求權可
行使之起算時點，已滋疑問。又上訴人於事實審一再主張：系爭
協調會記錄結論第三點與系爭協議書第五條約定互相符合，尤證
兩造間系爭工程款請求權可行使之時，已約定係以「台電公司同
時通知兩造會同請款」之時起算，惟迄未接到台電公司通知其會
同被上訴人請款，二年時效未完成云云（分見一審卷一一七頁及
原審卷一三二、一三三頁），究竟兩造有無約定以「台電公司同
時通知兩造會同請款」時為請求權之起算日？台電公司是否迄未
通知其會同被上訴人請款？原審對上訴人此項重要之攻擊方法，
恝置不論，徒以「上訴人因不知權利存在之事實上障礙，不能行
使請求權者，時效之進行，不因此而受影響，縱台電公司未通知
上訴人請款事項，並無妨礙上訴人請求工程款之權利」等由，遽
為上訴人不利之論斷，亦有可議。上訴論旨，執以指摘原判決不
當，求予廢棄，不能認為無理由。
據上論結，本件上訴為有理由。依民事訴訟法第四百七十七條第
一項、第四百七十八條第二項，判決如主文。
中    華    民    國  九十八  年    十    月  二十二  日
                      最高法院民事第五庭
                          審判長法官  朱  建  男
                                法官  顏  南  全
                                法官  林  大  洋
                                法官  沈  方  維
                                法官  陳  淑  敏
      本件正本證明與原本無異
                                      書  記  官
中    華    民    國  九十八  年   十一   月    四    日
                                                      Ｅ


司法院資訊處製作；財團法人民間司法改革基金會備份。
